---
title: "Analyse Exploratoire"
output: html_document

# 1. Analyse Exploratoire des Données (EDA)

## Étape 1 : Les types de données
L'objectif ici est d'importer nos données (Contrats et Sinistres) et d'identifier nos variables :
- **Données quantitatives** : des nombres (ex: âge, coût, nombre de sinistres).
- **Données qualitatives** : des catégories ou du texte (ex: type de véhicule, genre, immatriculation).
---

```{r chargement-donnees, warning=FALSE, message=FALSE}
#chargement des bibliothèques indispensables
library(dplyr)
library(readxl)
```

```{r chargement-donnees, warning=FALSE, message=FALSE}
#1.importation des données 
contrats <- read_excel("Contrat.xlsx",guess_max = Inf)
sinistres <- read_excel("Sinistre.xlsx",guess_max = Inf)                
```


```{r chargement-donnees, warning=FALSE, message=FALSE}
print("----STRUCTURE DE LA TABLE CONTRAT")
glimpse(contrats)

print("----STRUCTURE DE LA TABLE SINISTRE")
glimpse(sinistres)

```

## Étape 1.b : Nettoyage et conversion des types de données

L'aperçu des données a révélé que de nombreuses variables quantitatives (âges, montants) et nos dates ont été importées sous forme de texte (`<chr>`). 

Dans le cadre de l'ingénierie des données , nous allons utiliser la fonction `mutate()` du package `dplyr` pour :
1. Convertir les variables numériques avec `as.numeric()`.
2. Convertir les dates avec `as.Date()`.

Cette étape est cruciale pour pouvoir ensuite effectuer nos calculs statistiques (moyennes, médianes, etc.) sans générer d'erreurs.

```{r nettoyage-types, warning=FALSE, message=FALSE}
#je vais charger lubridate qui facilitera la gestion des dates
library(lubridate)

#1. Correction de la table CONTRATS
contrats_clean <- contrats %>% 
  mutate(
    #conversations en données quantitatives
    sitExpo = as.numeric(sitExpo),
    drv1Age = as.numeric(drv1Age),
    drv1DriveLicenceAge = as.numeric(drv1DriveLicenceAge),
    vhAge = as.numeric(vhAge),
    vhValue = as.numeric(vhValue),
    COT_AssBase = as.numeric(COT_AssBase),
    COT_Ass0km = as.numeric(COT_Ass0km),
    COT_AssVHR = as.numeric(COT_AssVHR),
    
    #Conversion en date
    
    sitStartDate = as.Date(sitStartDate),
    sitEndDate = as.Date(sitEndDate)
  )

```

```{r nettoyage-types, warning=FALSE,message=FALSE}
#2. Correction de la table Sinistre 

sinistres_clean <- sinistres %>%
  mutate(
    #conversion numerique 
    mt_eval = as.numeric(mt_eval),
    mt_regl = as.numeric(mt_regl),
    
    #conversion en date
    surv_sin = as.Date(surv_sin),
    decl_sin = as.Date(decl_sin),
    clo_sin = as.Date(clo_sin),
    gest_sin = as.Date(gest_sin)
  )

```



```{r nettoyage-types, warning=FALSE,message=FALSE}
#3. verifications des changements 
print("---- VERIFICATION CONTRATS -----")
glimpse(contrats_clean)

print("---- VERIFICATION SINISTRES -----")
glimpse(sinistres_clean)


```

## Étape 2 : Valeurs extrêmes et Étendue (Dispersion)

Conformément aux bonnes pratiques de l'analyse exploratoire, nous allons inspecter les valeurs numériques clés de nos tables pour en extraire :
- Le Minimum et le Maximum (limites de la série).
- L'étendue (la différence entre le Max et le Min) pour mesurer la dispersion.
- La moyenne et la médiane .

Pour cela, nous utiliserons la fonction native `summary()` de R qui est parfaite pour obtenir ces informations d'un seul coup d'œil, ainsi que les verbes de `dplyr` pour un calcul précis de l'étendue.


```{r valeurs-extremes, warning=FALSE,message=FALSE}
#1. Résumé statistique des variables quantitatives clés des CONTRATS

print("-----STATISTIQUES DES CONTRATS-----")
contrats_clean %>% select(drv1Age,vhAge,vhValue,COT_AssBase) %>% summary()

#1. Résumé statistique des montants desSINISTRES

print("-----STATISTIQUES DES SINISTRES-----")
sinistres_clean %>% select(mt_eval,mt_regl) %>%
  summary()


#3. Calcul spécifique de l'étendue 
print("----ETENDUE DE L'ÄGE DU CONDUCTEUR ----")

etendue_age <- contrats_clean %>% 
  summarise(
    age_minimum = min(drv1Age,na.rm = TRUE),
    age_maximum = max(drv1Age, na.rm = TRUE),
    Etendue_Age = age_maximum - age_minimum
  )
print(etendue_age)

```

## Étape 3 : La valeur la plus représentée (Le Mode)

R ne possède pas de fonction mathématique native simple pour le mode. Nous allons donc utiliser les verbes `count()` et `arrange()` du package `dplyr` (comme vu en ingénierie des données) pour compter les occurrences de nos variables qualitatives et les trier par ordre décroissant.

```{r calcul-du-mode, warning=FALSE,message=FALSE}
#1. Mode pour le type de véhicule
print("---VEHICULE LE PLUS REPRESENTE---")
mode_segement <- contrats_clean %>%
  count(vhSegment) %>% arrange(desc(n))

print(head(mode_segement,5))

#2. Mode pour l'énergie du véhicule
print("---CARBURANT LE PLUS REPRESENTE---")
mode_energie <- contrats_clean %>%
  count(vhEnergy) %>% arrange(desc(n))

print(head(mode_energie,5))


#3. Mode pour la garantie sinistrée
print("---GARANTIE LA PLUS SINISTREE---")
mode_garantie <- sinistres_clean %>%
  count(gar_sin) %>% arrange(desc(n))

print(mode_garantie)

```

## Conclusion de l'Analyse Exploratoire

Grâce à cette première exploration, nous avons pu valider la cohérence globale de notre portefeuille et identifier son profil type :
* **Profil des assurés et véhicules :** L'âge des conducteurs est cohérent (de 18,5 ans à 79 ans). Le véhicule le plus représenté est une citadine à motorisation essence.
* **Sinistralité :** La garantie générant le plus grand nombre de dossiers est l'Assistance de Base (`AssBase`), ce qui est attendu en assurance automobile.
* **Points de vigilance pour le nettoyage :** L'analyse des valeurs extrêmes a révélé la présence de montants de sinistres négatifs (minimum à -370 €). Ces anomalies devront être traitées lors de la phase de Data Cleaning, tout comme les potentielles valeurs manquantes et les doublons.


```{r sauvegarde-donnees, message=FALSE}
saveRDS(contrats_clean,"contrats_exploration_ok.rds")
saveRDS(sinistres_clean,"sinistres_explorations_ok.rds")

```











