---
title: "Data Cleaning et Jointure"
output: html_document
---

# 1. Ingénierie des Données : État des lieux de la qualité

Avant d'appliquer des stratégies d'imputation ou de suppression, nous devons quantifier les problèmes dans nos tables. Nous allons rechercher :
1. **Les doublons** : des lignes répétées par erreur.
2. **Les valeurs manquantes (NA)** : des informations non renseignées.
3. **Les incohérences (Anomalies)** : comme les montants de sinistres négatifs repérés lors de l'exploration.

```{r chargement-donnees, warning=FALSE, message=FALSE}
library(dplyr)
library(tidyr)

# 1. Chargement des données issues de l'étape 1 
contrats <- readRDS("contrats_exploration_ok.rds")
sinistres <- readRDS("sinistres_explorations_ok.rds")
```


```{r chargement-donnees, warning=FALSE, message=FALSE}
# 2. Vérification des doublons exacts
print("--- NOMBRE DE DOUBLONS ---")
cat("Contrats :", sum(duplicated(contrats)), "\n")
cat("Sinistres :", sum(duplicated(sinistres)), "\n")
```


```{r chargement-donnees, warning=FALSE, message=FALSE}
# 3. Vérification des valeurs manquantes (NA)
print("--- COLONNES AVEC LE PLUS DE VALEURS MANQUANTES (CONTRATS) ---")
na_contrats <- colSums(is.na(contrats))
print(sort(na_contrats[na_contrats > 0], decreasing = TRUE)[1:5])

print("--- COLONNES AVEC LE PLUS DE VALEURS MANQUANTES (SINISTRES) ---")
na_sinistres <- colSums(is.na(sinistres))
print(sort(na_sinistres[na_sinistres > 0], decreasing = TRUE)[1:5])
```


```{r chargement-donnees, warning=FALSE, message=FALSE}
# 4. Vérification des anomalies : montants de sinistres négatifs
print("--- SINISTRES AVEC MONTANTS NÉGATIFS ---")
anomalies_negatives <- sinistres %>% 
  filter(mt_eval < 0 | mt_regl < 0) %>% 
  count()

print(anomalies_negatives)
```

## 1.1 Interprétation des résultats et Stratégie de Nettoyage

L'état des lieux de la qualité de nos données nous a fourni des indications précieuses sur la marche à suivre pour le nettoyage :

1. **Gestion des Doublons :** Nous avons identifié **68 doublons exacts** dans la table des sinistres. Pour ne pas fausser nos calculs de fréquence de sinistralité, nous allons les supprimer. La table des contrats est propre (0 doublon).

2. **Valeurs manquantes massives (Contrats) :** Les variables `id3_AssVHR`, `id3_Ass0km`, etc., comptent plus de 301 000 valeurs manquantes (soit près de 100% de la base). En assurance, c'est tout à fait normal : cela signifie simplement que la grande majorité des assurés n'ont pas eu de 2ème ou 3ème sinistre dans l'année ! 
   *Stratégie :* Au lieu de les supprimer, nous allons les conserver car ce sont nos seules "clés" pour relier un sinistre à un contrat. Nous les "pivoterons" lors de la jointure.

3. **Valeurs manquantes justifiées (Sinistres) :** La colonne `clo_sin` (Date de clôture) présente **39 099 valeurs manquantes**. Loin d'être une erreur, cela indique que plus de la moitié de nos sinistres sont encore en cours de gestion (non clôturés). 
   *Stratégie :* Nous allons créer une nouvelle variable explicite `statut_sinistre` indiquant "Ouvert" (si NA) ou "Clôturé" (si une date est présente).

4. **Anomalies de montants - Recours (Sinistres) :** Nous avons repéré **1 161 sinistres avec des montants négatifs**. Il s'agit de "recours" (des dossiers où l'assurance a récupéré de l'argent auprès d'un tiers responsable). 
   *Stratégie :* Pour garder la réalité comptable tout en facilitant l'analyse, nous allons conserver ces montants tels quels, mais nous allons créer une variable indicatrice `est_recours` (Oui/Non).
   


## 1.2 Exécution du Nettoyage et Jointure des tables

Conformément à notre stratégie, nous utilisons les packages `dplyr` et `tidyr` pour transformer nos données. 
L'étape la plus cruciale est la préparation de la clé de jointure : la fonction `pivot_longer()` nous permet de transformer les 9 colonnes d'identifiants de sinistres (`id1_AssBase`, etc.) en une seule colonne exploitable (`idx_sin`). 
Nous réalisons ensuite une double jointure (`inner_join` puis `left_join`) pour construire notre base d'analyse finale unique.

```{r data-cleaning-et-jointure, warning=FALSE, message=FALSE}
#1.nettoyage de la table CONTRATS

contrats_clean_final <- contrats %>% 
  distinct()

#2.nettoyage de la table SINISTRES
sinistres_clean_final <- sinistres %>% 
  distinct() %>% 
  mutate( 
    statut_sinistre = if_else(is.na(clo_sin),"Ouvert","Clôturé"),
    est_recours = if_else(mt_eval < 0 | mt_regl < 0,"Oui","Non") )
```


```{r data-cleaning-et-jointure, warning=FALSE, message=FALSE}
# 3. CRÉATION DE LA CLÉ DE JOINTURE (Le Pivot)
lien_contrat_sinistre <- contrats_clean_final %>%
  select(idxCt, idxYear, starts_with("id1_"), starts_with("id2_"), starts_with("id3_")) %>%
  pivot_longer(
    cols = c(starts_with("id1_"), starts_with("id2_"), starts_with("id3_")), 
    names_to = "type_garantie_id",
    values_to = "idx_sin"
  ) %>%
  filter(!is.na(idx_sin)) 
```


```{r data-cleaning-et-jointure, warning=FALSE, message=FALSE}
# 4. LA JOINTURE (Fusion des données)
base_complete <- sinistres_clean_final %>%
  # On relie chaque sinistre à son contrat via l'identifiant du sinistre
  inner_join(lien_contrat_sinistre, by = "idx_sin") %>%
  # On rapatrie toutes les infos du véhicule et du conducteur
  left_join(contrats_clean_final, by = c("idxCt", "idxYear"))

# 5. VÉRIFICATION DES DIMENSIONS
print("--- DIMENSIONS DE LA BASE COMPLÈTE ---")
cat("Nombre de lignes :", nrow(base_complete), "\n")
cat("Nombre de colonnes :", ncol(base_complete), "\n")
```
```{r sauvegarde-finale}
# Sauvegarde de la base fusionnée et nettoyée pour les visualisations
saveRDS(base_complete, "base_complete_clean.rds")
print("Base complète sauvegardée avec succès !")
```


